【裁判字號】    99,家抗,3
【裁判日期】    990208
【裁判案由】    准許處分受監護人不動產
【裁判全文】
臺灣彰化地方法院民事裁定               99年度家抗字第3號
抗  告  人  乙○○
上列抗告人因聲請准許處分受監護人不動產事件，對本院於中華
民國98年12月17日98年度家聲字第352號裁定不服，提起抗告，
本院裁定如下：
    主  文
抗告駁回。
抗告程序費用由抗告人負擔。
    理  由
一、本件抗告人於原審聲請意旨略以：抗告人為禁治產人即相對
    人甲○○（民國○○年○月○日生，國民身分證統一編號：Ｚ000
    000000號）之監護人，相對人於民國88年6月11日因頭部外
    傷，造成硬腦膜下出血與嚴重腦挫傷後，雖經延醫診治與復
    健，終究還是毫無起色，喪失其認知與生活自理能力，而於
    89年5月29日經法院宣告為禁治產人。相對人於十多年下來
    所花費的醫藥費與看護費真不知有多少？幾個兒女中，嫁人
    的嫁人，各自有自己的家庭負擔，唯一的兒子陳秉義也長大
    成人、結婚生子，經過家人再三商議，決定將相對人所有坐
    落彰化縣芳苑鄉○○段第三一二－五地號及第三一三地號土
    地暨其上第三三五建號之房舍移轉予兒子，由其出借，也需
    要有清楚意思表達面向銀行辦理貸款來負擔醫藥費，以舒解
    經濟上之困窘，茲依民法第1101條之規定，聲請鈞院准予許
    可同意等語。
二、原審則認審酌甲○○雖經宣告為禁治產人，需花費醫藥費及
    看護費，如將其所有坐落彰化縣芳苑鄉○○段第三一二－五
    地號及第三一三地號土地暨其上第三三五建號之房舍，向金
    融機關貸款以籌措其醫療及看護費用，雖無不當，惟以甲○
    ○名義直接向金融機關貸款即足以達到籌措其醫療及看護費
    用之目的，並無須將甲○○上開土地及建物移轉予其子陳秉
    義之名下始可為之，且將甲○○名下之上開土地及建物無償
    移轉予其子陳秉義名下，則上開土地及建物之價值（所得貸
    得款項或出賣所得之金額）能否全數用於相對人之醫療、看
    護費用及生活費用亦屬可疑。足證如將甲○○上開土地及建
    物移轉予其子陳秉義，再由陳秉義向金融機關辦理貸款來負
    擔醫藥費及看護費用，不僅多此一舉，且屬不利於受監護人
    即相對人甲○○，而駁回聲請。
三、本件抗告意旨略以：抗告人是希望將係爭不動產轉讓給受監
    護人即相對人甲○○之子陳秉義，再由陳秉義去辦理貸款，
    讓陳秉義可之經營小生意，扶養整個家庭及償還一些債務。
    惟：1.金融機構不會貸款給禁治產宣告人，就算是提供兒子
    借，亦需有清楚意思表達，惟相對人已是植物人狀態。2.受
    禁治產人甲○○在未出事前（民國83年左右），即因事業上
    的需要向銀行貸款，至今無力償還，出事之後更是入不敷出
    ，使得債務更行惡化，在無力償還本金之下，還得按月繳息
    ，否則扺押物只有被法拍一途。3.連應繳的地價稅、房屋稅
    都好幾期未繳，於接到法務部行政執行署之催繳通知，亦是
    由兒子陳秉義向親友商借，否則也難逃被查封的命運。4.十
    餘年過去了，原本還有女兒幫忙支應家計，現女兒已結婚，
    有了家庭負擔，唯一的兒子陳秉義在傳統習俗要求下，責無
    旁貸的要負起這些責任，在不景氣的時代，先得以債養債，
    期待兒子能有所作為，有幾會可多賺些錢，如果不可得，最
    少也得到甲○○百年之後，再俟機會求售了。種種都可證明
    ，今天將土地等不動產移轉給陳秉義，再由其借錢，都是目
    前不得不行，且唯一可行之計，也絕對是以甲○○之利益為
    考量等語。
四、按民法總則中華民國97年5月2日修正之條文施行前，已為禁
    治產宣告者，視為已為監護宣告，並於修正施行後，適用修
    正後之規定，此觀民法總則施行法第4條第2項之規定自明。
    又中華民國97年5月2日修正之民法親屬編第四章條文施行前
    所設置之監護人，於修正施行後，適用修正後之規定，民法
    親屬編施行法第14條之2亦定有明文。上開修正條文，依民
    法親屬編施行法第14條之3規定，自98年11月23日施行。從
    而，民法修正前已為禁治產宣告者，自98年11月23日後應適
    用修正後之民法，視為已為監護宣告，禁治產人之監護人，
    亦應適用新修正之監護規定。復按監護開始時，監護人對於
    受監護人之財產，應依規定會同遺囑指定、當地直轄市、縣
    （市）政府指派或法院指定之人，於2個月內開具財產清冊
    ，並陳報法院；而於前開財產清冊開具完成並陳報法院前，
    監護人對於受監護人之財產，僅得為管理上必要之行為，民
    法第1099條第1項及第1099條之1規定甚明。又按監護人對於
    受監護人之財產，非為受監護人之利益，不得使用、代為或
    同意處分。監護人為下列行為，非經法院許可，不生效力：
    一、代理受監護人購置或處分不動產。民法第1101條第1項
    、第2項第1款分別定有明文。
五、經查：
（一）本件抗告人主張受監護人前經本院宣告禁治產（89年度禁
      字第5號），並由抗告人擔任監護人一節，有戶籍謄本及
      本院索引卡查詢單在卷可稽，堪信為真實。
（二）又本件抗告人粘淑珍欲代理受監護人甲○○將其所有坐落
      彰化縣芳苑鄉○○段第三一二－五地號、第三一三地號土
      地及其上第三三五建號之房舍，贈與轉讓給陳秉義，核其
      行為性質屬處分行為，依法固須向法院聲請許可，惟揆諸
      前開規定，甲○○既視為已受監護宣告，自應依前揭新修
      正之規定，先由監護人與會同開具財產清冊之人，共同將
      受監護宣告人之財產，開具財產清冊陳報法院後，始得聲
      請處分監護人之財產；否則，在監護人尚未與會同開具財
      產清冊之人，共同將受監護宣告人之財產開具財產清冊陳
      報法院前，監護人既僅得對受監護宣告人之財產為管理行
      為，法院自無從許可監護人代理處分受監護宣告人之財產
      。本件抗告人尚未依規定與縣市政府指派會同開具財產清
      冊之人向法院陳報財產清冊，依前揭法律規定，監護人對
      於受監護人之財產，僅得為管理之必要行為，尚不得為處
      分行為，抗告人逕向本院聲請准予對受監護人之不動產贈
      與處分，於法自有未合，不能准許。
（三）本院再詢之抗告人處分受監護人上開不動產之方式及用意
      ，業據抗告人陳明是要辦理贈與，將系爭不動產轉讓給陳
      秉義，再由陳秉義去辦理貸款，貸款出來讓他經營做小生
      意，扶養整個家庭，還一些債務及貸款等語，惟按贈與者
      ，謂當事人約定，一方以自己之財產無償給與他方，他方
      允受之契約。民法第406條定有明文。倘若將受監護人上
      開不動產贈與陳秉義，則上開不動產因係無償給與他人，
      將致受監護人甲○○喪失上開不動產所有權，顯然受財產
      上的不利益，故抗告人所欲為贈與處分，自難認符合甲○
      ○之利益，不應准許。
六、據上論結，本件抗告為無理由，依非訟事件法第46條、第21
    條第2項、民事訴訟法第495條之1第1項、第449條第1項、第
    95條、第78條，裁定如主文。
中    華    民    國    99    年  2    月      8      日
                  家事法庭     審判長法官  簡燕子
                               法      官  謝仁棠
                               法      官  陳弘仁
以上正本係照原本作成。
如提起再抗告者，應於裁定送達後10日內依非訟事件法第45條第
3項「僅得以適用法規顯有錯誤為理由」之規定，經委任律師後
，向本院提出再抗告狀，且須敘明理由，並繳納再抗告費用新臺
幣一千元。
中    華    民    國    99    年  2      月    8      日
                                書記官     張俞文

司法院資訊處製作；財團法人民間司法改革基金會備份。
